臺灣高等法院臺中分院刑事判決　　　　　　　九十三年度重上更(六)字第一四三號
　　上　訴　人　臺灣台中地方法院檢察署檢察官
　　上　訴　人
　　即　被　告　戊○○
　　指定辯護人　本院公設辯護人　甲○○
右上訴人，因被告偽造有價證券等案件，不服臺灣臺中地方法院八十三年訴字第一六
九六號，中華民國八十四年五月五日第一審判決（起訴案號：臺灣台中地方法院檢察
署八十二年度偵字第第二一二○五號、第二一二一四號，八十三年偵字第二四三七號
）提起上訴，經本院判決後，由最高法院發回審理，本院判決如左：
    主  　　文
原判決關於戊○○偽造有價證券罪部分撤銷。
戊○○共同連續意圖供行使之用，而偽造有價證券，處有期徒刑參年陸月。
附表一所示支票、附表三所示偽造印章、印文，均沒收。
    事  　　實
一、戊○○與楊仕堯（嗣更名為丁○○）為朋友關係。緣因莊文輝經營之百順旅行社
    股份有限公司（下稱百順公司）台中分公司業務不佳，有意結束營業，戊○○、
    楊仕堯二人商議後，由戊○○出面簽約，頂下百順公司台中分公司之台中地區業
    務經營權，約定資金由楊仕堯負責，旅行社業務則由戊○○全權處理，戊○○與
    百順公司簽約時，百順公司之負責人莊文輝，將百順公司台中分公司之公司章、
    莊文輝私章各一顆，交予戊○○保管使用，戊○○分別於八十二年一月八日、同
    月二十日書立切結書，承諾上開二顆印章僅能供旅遊簽約使用，不得供背書、開
    戶及其他與業務無關之使用。嗣百順公司台中分公司為經營業務方便及財務支應
    ，楊仕堯要求戊○○以百順公司台中分公司之名義，申請設立甲存帳戶，領取支
    票使用，戊○○明知百順公司台中分公司及莊文輝印章，在使用權限上受有限制
    ，依約不得用以開戶及簽發支票，竟與楊仕堯基於偽造私文書，用以偽領支票供
    偽造簽發使用之共同犯意，並基於概括之犯意，於八十二年一月中旬至同年二月
    上旬之某日，在臺中市○○○路一○九號、一一一號一樓，百順公司台中分公司
    內，將其事先擬好授權書內容載為：「百順旅行社股份有限公司台中分公司於民
    國八十二年二月一日起，一切行政、人事、財務全權委託戊○○負責，一切收支
    、財務皆以百順旅行社股份有限公司台中分公司名義行事」，交予該公司之不知
    情會計龍運珍，命伊謄繕一份後，戊○○將上開莊文輝印章交予龍運珍蓋在負責
    人欄上，以完成偽造私文書，戊○○即持交楊仕堯，由楊仕堯誤以百順公司台中
    分公司之名義，申請設立甲存帳戶及簽發支票使用。且因楊仕堯、戊○○二人，
    均有票據之拒絕往來紀錄，依規定不能再以其等名義申請設立甲存帳戶，二人即
    徵得不知情黃金清同意（經原審判決無罪，提起上訴後，本院判決上訴駁回而確
    定），作為共同開戶人，遂由戊○○楊仕堯共同指示黃金清及介紹開戶之萬龍軍
    ，於八十二年一月二十九日一起前往大安商業銀行台中分行，以百順公司台中分
    公司、黃金清、及莊文輝之共同名義申請開戶，且因莊文輝本人未親自前往銀行
    辦理，銀行承辦人員告以需有莊文輝之授權書始符合規定，戊○○獲知後，又於
    八十二年二月初某日在公司內，再擬妥一份授權書內容載為：「百順旅行社股份
    有限公司台中分公司於民國八十二年二月一日起，全權委託黃金清負責一切行政
    、人事、財務事宜，台中分公司之一切收入、支出、財務狀況皆由百順旅行社股
    份有限公司台中分公司名義處理」，仍交予不知情之龍運珍，命伊謄繕一份，並
    在公司及負責人欄分別蓋上戊○○在不詳時地委由不詳姓名者偽刻之「百順旅行
    社股份有限公司」之印章，及所保管莊文輝印章，以完成該偽造之授權書私文書
    ，再將該偽造之授權書連同百順公司台中分公司及莊文輝之印章，交予楊仕堯轉
    交黃金清，在大安商業銀行支票存款開戶申請書申請人簽章欄，支票存款往來約
    定書之立約定書人簽章欄，業務往來申請書暨鑑定卡上，開戶人簽章欄上，簽立
    百順公司台中分公司及莊文輝之署押，並盜用百順公司台中分公司及莊文輝印文
    ，且蓋用黃金清印章，偽造上開私文書後，持交銀行行使，供申請支票開戶之用
    ，足以生損害於百順公司台中分公司及莊文輝。經該銀行審核後，於八十二年二
    月十日准予設立甲存帳戶（帳號○一－五六六－五）及領用支票，戊○○、楊世
    堯利用不知情之黃金清，領得空白支票七十五張後，即交予楊仕堯，以百順公司
    台中分公司、莊文輝、黃金清為共同發票人，連續意圖供行使之用，簽發偽造如
    附表一所示之十八張有價證券支票，供百順公司業務之使用，另楊世堯簽發附表
    二所示之支票，供其本人於自己生意往來之用。
二、案經百順旅行社股份有限公司之代表人莊文輝訴由臺灣臺中地方法院檢察署檢察
    官偵查起訴。
    理  　　由
一、訊據上訴人即被告（下稱被告）戊○○，固坦承有頂下百順公司經營之情事，惟
    矢口否認有上開偽造私文書行使、偽造有價證券並行使之共同犯行，並先後辯稱
    ：其出面與莊文輝洽妥，頂下百順公司台中分公司業務時，雖有簽立二份切結書
    ，保管該分公司及莊文輝之印章，然因其僅負責業務，即將二顆印章交予楊仕堯
    保管，有關財務方面均由楊仕堯處理，且其時常出國，不知公司有申請開戶領用
    支票之事，更沒有偽造二份授權書，亦未叫黃金清到銀行開戶，本件應係楊仕堯
    個人所為，與其無關。另由法院調取之支票明細，可知該等支票使用，與其毫無
    關連云云。惟查：
（一）百順公司台中分公司，係由被告戊○○個人出面頂下經營權，並由被告於八十
      二年一月八日、同月二十日出具切結書，保證所保管百順公司台中分公司及莊
      文輝之印章，僅供旅遊簽約使用，不得供背書、開戶及其他與業務無關之使用
      等情，業據被告於偵審中供明在卷，並有切結書二份附卷可稽（正本參見本院
      上訴卷一七六頁之證物袋，影本參見二一二○五號偵查卷二四、二五頁），而
      被告在原審亦坦承百順公司台中分公司及莊文輝印章，均由其所保管，此有筆
      錄足憑（參見原審卷一第一五五頁），可見被告出具切結書後，取得該印章並
      保管情事，至為顯明。又百順公司台中分公司嗣前往銀行開戶，係被告與楊仕
      堯商談後叫黃金清前往辦理的，且係被告要求黃金清代簽莊文輝姓名乙節，復
      據證人黃金清，先後於偵查中、原審時證述明確（參見二一二○五號偵查卷六
      頁、原審卷一第一五五頁），且證人黃金清於原審時另證稱：「戊○○當我的
      面，向楊仕堯稱，莊文輝在台北沒空下來，才要我簽名」云云（參見原審卷一
      第一○四頁），核與證人即同案被告楊仕堯在原審時所供稱：「是戊○○要我
      ，找一個人去的，我才找到黃金清」等情相符（參見原審卷一第一○四頁），
      且被告戊○○與共犯楊仕堯領得附表支票後，附表一部分，均支付百順公司旅
      遊業務，而被告戊○○係業務負責人，其持用上開楊仕堯簽發之支票，所辯不
      知情云云，顯不足採，又戊○○一再辯稱本件係楊仕堯單獨所犯等情，且從領
      得本件支票後，楊仕堯所簽發之支票，附表一部分使用於百順公司旅遊業務，
      附表二部分之支票則係使用於楊世堯經營中古車生意往來之用，業經楊世堯於
      本院審理時供述明確，並經證人乙○○證述屬實（見本願卷第一二六至一三一
      頁），若支票係戊○○一人領用，而楊世堯不知情，戊○○何以同意楊世堯簽
      發支票用於與百順公司旅遊無關，而用於楊世堯自己中古車買賣生意往來，因
      此楊世堯所辯其不知情，顯不合情理，足見被告戊○○與楊仕堯確有參與銀行
      開戶情事之共同犯意，亦甚顯然，又楊仕堯涉嫌本案共犯，行使偽造私文書及
      偽造有價證券罪等部分，雖經本院前審認定楊仕堯係在不知情下，遭被告戊○
      ○利用而為前開偽造文書等犯行，因而駁回檢察官之上訴（即維持原審諭知楊
      仕堯無罪之認定）而定讞，有本院八十四年度上訴字第一九七五號判決可證，
      惟本院認該判決認定有誤，而另為不同之認定，併此敘明。
（二）卷附遭偽造之二份授權書，確係被告草擬後，交由公司會計龍運珍繕寫並蓋章
      後，再交給被告，二份授權書係被告於不同時間交伊繕寫等情，迭據證人龍運
      珍在原審時結證：「我於八十二年一月到二月中旬，任職於百順公司」、「是
      戊○○要我寫的（指授權黃金清部分），我只有蓋百順公司及莊文輝二個印章
      ，這二枚印章也是戊○○交給我蓋的，我沒有蓋黃金清的章，書寫日期忘了，
      應該是在八十二年二月一日左右」、「也是我寫的（指授權戊○○部分），也
      是戊○○要我寫的，書寫日期忘了，這二張授權書都是戊○○寫好後要我重謄
      上去的」、「戊○○告訴我這份授權書（指授權蓋黃金清部分）是用來開戶領
      支票用的」、「寫這二張授權書時，楊仕堯、黃金清並不在場，事後他們是否
      知道寫授權之事我並不清楚，平常楊仕堯與黃金清很少到公司來，大部分公司
      之事務均由戊○○在處理，公司平常之開銷，都由我開出傳票後會請楊仕堯簽
      名過目」、「銀行有打電話來稱，要開戶需要一份授權書，我告訴戊○○，謝
      才會叫我寫授權黃金清部分的授權書，但何人拿去銀行開戶的我不清楚」等語
      （參見原審卷二第五一、五二頁），在本院前審時證稱：「不記得，我已沒印
      象」、「（是否二份同時間寫的）不是」等語（參見本院更二卷五二頁背面，
      更四卷八十頁），並有萬龍軍在檢察官偵查中所證稱：「他並拿一張莊文輝的
      授權書，我有一張授權書影本，是戊○○交給我的」云云（參見二一二○五號
      偵查卷三七頁），萬龍軍且當庭提出戊○○交付的授權書影本附卷足憑（參見
      同上卷四十頁），而證人萬龍軍提出偽造之授權書，即係百順公司授權戊○○
      之授權書，在原審時萬龍軍復結證：「第一天去辦因資料不全，又回來了，我
      只是帶黃金清去銀行而已，以前我帝竣公司時曾看過戊○○與楊仕堯曾拿著授
      權書在談論這個問題，後來戊○○將授權書交給我，多印了一張留下來的」等
      語（參見原審卷一第一八九頁），參以被告在原審亦坦承有寫二份授權書交給
      萬龍軍保管云云（參見同上卷一三一頁），原審法官隨即提示授權書，訊以「
      是何人寫的」，被告答稱：「不是我寫的」，同案被告楊仕堯亦答稱：「不是
      我寫的，是台中分公司的一位會計寫的」，則依上各情，因法官所提示之授權
      書係被告草擬後交公司會計龍運珍繕寫的，是被告答稱：「不是我寫的」，與
      其承認有寫二份授權書交萬龍軍保管，並無矛盾，且因提示之授權書是龍運珍
      之筆跡，當然不是被告寫的，故被告上開所辯，難以據為其有利之認定。再者
      ，同案被告楊仕堯所辯稱：是臺中分公司一位會計寫的云云，核與事實則屬相
      符，堪認該二份偽造授權書，確係被告草擬後交由不知情之公司會計龍運珍繕
      寫，供作申請開戶之用，均極明顯，要堪認定。
（三）被告雖辯稱申請支票開戶日期：八十二年一月二十九日，及書寫二份授權書日
      期：八十二年二月一日，其正帶團出國，不在國內，且其係八十二年二月一日
      搭乘中華航空公司ＣＩ６１６班機自香港返臺，該班機抵達中正機場時已是晚
      上十一時二十九分，其不可能在公司內，叫龍運珍繕寫該二份授權書云云，但
      查：
  1.證人龍運珍在本院前審時，經法官訊以：「授權書上寫的日期八十二年二月一日
    ，是否即是當天寫的日期」，答稱：「不記得了，因銀行當時一直打電話來催授
    權書，因我們已經慢送了，寫的日期是否即當天之日期忘了」，再訊以：「戊○
    ○稱八十二年二月一日他人不在臺灣」，答稱：「授權書是他叫我寫的沒有錯，
    不過寫的確實日期不記得了，只記得是農曆過完年後上班才寫的，他在過完年之
    後便回臺灣了」等語（參見本院上訴卷五一頁），該證人於本院更審時亦證稱：
    授權書上的日期，不是當天寫的，是為了去申請支票需要而寫的，二份都是戊○
    ○在辦公室叫伊寫的等語（參見本院更四卷八十頁），而證人即承辦開戶之大安
    商業銀行台中分行職員張明義，在原審時結證：「開戶之資料是交給他們拿回去
    填寫的」云云（參見原審卷二第五十頁），在本院先後結證稱：「申請日期不一
    定是當天，亦有可能較早」云云（參見本院上訴卷一一○頁，更二卷六四頁），
    證人張明義並結稱：授權書（指委託黃金清處理事務之授權書）是經渠告知後，
    才補的云云在卷，參以被告所寫二份切結書，其中一份之日期為八十二年一月二
    十日，當天被告也是在國外（其於八十二年一月十五日出境曼谷，八十二年一月
    二十二日入境），為何被告在出境期間也能寫該份切結書，此據被告在本院供稱
    ：該份切結書不是當天簽的，是事情發生後，莊文輝要其補簽的云云（參見本院
    更四卷九五頁），足見授權書上所填寫之日期，不一定完全是當天之日期，至為
    顯然。
  2.又證人即前往辦理開戶手續之同案被告黃金清，在本院前審結證：伊第一次去辦
    開戶時，因資料不全，銀行人員將申請資料交伊帶回，第二次再去辦理時，還是
    寫第一次的日期，中間有隔幾天，第二次去辦理申請後隔一天銀行打電話來說要
    補授權書，伊又隔了一、二天才補授權書，估計從八十二年一月二十九日提出申
    請到補授權書約隔四、五天，於補授權書後二、三天，就核准開戶了云云（參見
    本院更四卷四十至四二頁），則從八十二年一月二十九日提出開戶申請到補授權
    書之日期，如果是隔四、五天，應在八十二年二月二、三日以後，果確係補授權
    書後二、三天就核准開戶，因開戶日期為八十二年二月十日，往前推算，補授權
    書之日期應在八十二年二月七、八日左右，從而，書寫授權書日期應在八十二年
    二月二日以後，八十二年二月八日以前，此時依被告之入出境資料，當時被告已
    在國內，則授權書上所載日期八十二年二月一日，應係倒填之日期，蓋因授權書
    必須在提出於銀行日期之前所寫，是被告辯稱：八十二年二月一日，其不在國內
    ，不可能寫授權書云云，礙難採取，則該二份授權書均為被告所偽造，要堪認定
    。至提出申請日期雖在八十二年一月二十九日，因被告係與楊仕堯商討後才叫黃
    金清辦理申請之手續，已詳述如前，則申請當天被告不在國內，並不影響其刑責
    之成立，是被告於八十二年一月二十三日出國，至八十二年二月一日返國（參見
    原審卷一第二一五頁之入出境日期證明書），亦難據為其有利之認定。
（四）又證人黃金清於原審時分別供述：「是楊仕堯要我簽的（按指申請支票）」、
      「大安銀行支票存款申請書上面寫的莊文輝是我簽的，印章是楊仕堯帶去交給
      銀行的人蓋的」、「楊仕堯告訴我百順公司的人不能來，要我到銀行代簽莊文
      輝的名字」、「百順旅行社台中公司及莊文輝是我簽的」云云，經法官訊以：
      何人要你到大安銀行開戶申請支票？答稱：「楊仕堯」，同案被告楊仕堯亦不
      諱言：係渠找黃金清到大安商業銀行台中分行申請開戶，領得支票後，亦由渠
      簽發使用等情（參見原審卷一第四五、四六頁，五三頁，一○三頁。一○四頁
      、一四六－一頁背面），且證人黃金清於本院更審亦證稱「（支票領出來以後
      ，你交給楊仕堯）是的」、「（支票何人使用）楊仕堯」云云（參見本院更三
      卷八六頁），似堪認黃金清係受楊仕堯之授意，前往銀行申領系爭空白支票後
      交付楊仕堯使用，而非受被告戊○○利用，惟查：
  1.證人黃金清係被告戊○○、同案被告楊仕堯開設本件甲存帳戶所借用之人頭，伊
    並未參與經營公司業務乙節，已據戊○○、楊仕堯、黃金清三人，於偵審中供稱
    相符在卷，證人即百順公司職員龍運珍及林素絃，亦於原審、本院前審時證稱「
    公司業務均是由戊○○負責」、「黃金清、楊仕堯二人很少來，但是需要用票時
    戊○○會通知楊仕堯用支票，因支票及開票印章均是由楊仕堯保管」、「平常楊
    仕堯、黃金清很少到公司來，大部分公司之事均是由戊○○在負責」云云（參見
    原審卷二第五一頁、卷一第二三四頁，本院上訴卷五一頁），同案被告楊仕堯復
    證稱「（你有無參與百順臺中分公司業務）沒有」云云（參見本院更一卷三六頁
    ），足證被告戊○○確為百順公司台中分公司之實際負責人，洵堪認定，則同案
    被告楊仕堯與被告戊○○，共同尋找人頭戶黃金清，提供伊名義作為開立本件甲
    存帳戶之人頭戶等情，已臻明確，是證人黃金清上開證詞，僅堪證明支票存款帳
    戶之申請，係經由同案被告楊仕堯指示，尚不足以據為有利被告之認定。
  2.證人黃金清另於原審時供稱：戊○○曾當伊面前向楊仕堯表示因莊文輝在台北沒
    空下來，所以才要伊（即黃金清）簽名（指在銀行開戶文件上簽名）云云在卷，
    同案被告楊仕堯亦供稱：係戊○○要渠找一個人去銀行開支票帳戶，所以渠找黃
    金清去開戶等語在卷。又該全權委託黃金清處理事務授權書上之「百順旅行社股
    份有限公司」印章確非真正乙節，業據百順公司負責人莊文輝，於本院多次調查
    時指陳無誤，參以證人龍運珍上開供證，則該枚印章應係被告戊○○委由不知情
    之印舖者所偽刻，要屬無疑，實不容其空言否認而卸責，是被告既明知百順公司
    台中分公司及莊文輝之印章，只限於旅遊簽約之用，不得用以開戶、背書（同理
    簽發支票，自亦在禁止之列），乃竟逾越權限，先後盜蓋該莊文輝印章於其所偽
    造之前述兩紙授權書上，交由楊仕堯因以該公司及莊文輝印章，用以申請開立甲
    存帳戶領用支票，則被告戊○○縱非實際前往銀行辦理開戶手續及簽發支票使用
    之人，仍難解免其罪責。
  3.證人黃金清於本院前審曾證稱：授權書上之印章是楊仕堯叫伊去刻，然後交給他
    的等語（參見本院上訴卷四三頁），然該授權書上亦有黃金清本人之印文，是證
    人黃金清所指稱：應係指伊本人部分之印章而言，此觀證人黃金清於本院前審證
    稱：授權書伊之印章，係楊仕堯叫伊去刻，然後交給他，至於公司及負責人之印
    章，則非伊所刻云云（參見本院更二卷六五頁），參照證人黃金清多次於偵查、
    原審及本院多次審理所供以觀，並無從認定黃金清上開所陳稱之印章，係指百順
    公司之印章。況且，上開授權書上之「莊文輝」印章，並非屬偽造，已如前述，
    更無可能是同案被告楊仕堯叫證人黃金清去偽刻，亦甚顯然，併此敘明。
（五）依原審及本院前審更審向大安商業銀行臺中分行（嗣與台新國際商業銀行合併
    ）調取之支票帳戶往來明細（參見原審卷一第一三二至一三七頁，本院上訴卷
      一三四頁及外放證物袋，更五卷六七至七二頁）所示，該帳戶計領用七十五張
      支票，而附表一之十八張支票，均有抬頭指名受款人，並有禁止背書轉讓之記
      載，該等支票所載之受款名義人，均係旅行社相關行號，核與百順公司臺中分
      公司之業務，息息相關，堪認有所往來，佐以被告於本院所供稱往來廠商內容
      （參見本院更五卷八六頁、九一至九四頁）等情，顯堪認同案被告楊仕堯簽發
      系爭支票十八張，供百順公司業務之使用，甚為顯然。此外，又有切結書、授
      權書原本（授權戊○○）、授權書（授權黃金清）、大安商業銀行支票存款開
      戶申請書、支票存款往來約定書、業務往來申請書暨印鑑卡、契約書（戊○○
      頂下百順公司台中分公司）及大安商業銀行檢送之○一－五六六－五號甲存帳
      戶歷史交易明細表查詢單影本三紙、事故支票止付扣押查詢單乙紙及支票影本
      存卷足稽，可見被告上開犯行，極為明確，要堪認定。又依切結書所載，被告
      自莊文輝處取得莊文輝之印章一顆等物，且二張授權書內「莊文輝」印文，核
      屬同一印章所蓋，業據被告及告訴人之代表人莊文輝於本院前審時供述明確，
      自難另認被告有偽刻莊文輝個人印章之犯行，附此敘明。且本案之事證明確，
      證人黃金清、龍運珍先後於偵審中已供稱甚詳在卷，縱其等先後所供，稍有差
      異，依上論述，亦堪認定被告上開之刑責。從而，本件之事證明確，被告上開
      所辯云云，核係卸責之詞，不足採信，是被告上開犯行，均堪認定，自應依法
      論科。另楊仕堯所簽發如附表二之支票，係用於楊仕堯本人經營中古車買賣之
      用，與百順公司旅遊業務無關，尚難認被告戊○○有參與此部分犯行，附表二
      部分與被告戊○○無關，應係楊仕堯一人所犯，併予敘明。
二、經查，被告戊○○與楊仕堯偽造「百順旅行社股份有限公司」之印章，盜用「莊
    文輝」、「百順公司台中分公司」印章而偽造前述兩紙授權書，並持以行使，利
    用不知情黃金清逾越權限，冒用百順公司台中分公司、莊文輝名義，盜蓋其等印
    章偽填前述開戶文件向銀行申請設立甲存帳戶，自足以生損害於百順公司及莊文
    輝，核被告戊○○與楊仕堯所為，係共犯刑法第二百十六條第二百十條行使偽造
    私文書罪。其偽造、盜用印章乃屬偽造私文書之部分行為，偽造私文書之低度行
    為，應為行使之高度行為所吸收，均不另論罪。被告戊○○與楊仕堯領得支票後
    ，交由楊仕堯逾越權限，以百順公司台中分公司、莊文輝為發票人，盜蓋其等印
    章而偽簽附表一所示支票使用，所為核係共犯刑法第二百零一條第一項偽造有價
    證券罪。被告盜蓋印章，乃偽造有價證券之部分行為，偽造後行使之輕行為，應
    為偽造之重行為所吸收，均不另論罪。被告戊○○與楊仕堯利用不知情之龍運珍
    偽造前述兩紙授權書，利用不知情之黃金清偽造前開開戶申請書等文件、及委請
    不知情不詳印鋪者偽刻百順公司印章，核均為間接正犯。公訴人起訴意旨，雖僅
    就附表二所載0000000、0000000、0000000、00000
    00、0000000、0000000、0000000、0000000、
    0000000等九張支票起訴，未敘及附表一、附表二之其他六十六張支票，
    惟依告訴人百順公司之告訴狀所載，告訴人係指稱渠之印章遭虛設支票帳戶使用
    ，亦即指稱該帳戶之領用支票，均係偽造，檢察官未詳查已簽發多少張，而僅就
    該九張支票起訴，已有未合，但起訴書已載明該帳戶遭虛設，自堪認該等帳戶遭
    偽造之支票，均在起訴範圍內，且縱認檢察官僅係起訴該九張支票，然起訴事實
    一之犯行，除該偽造有價證券外，另有偽造私文書行使等犯行，此與上開偽造有
    價證券間，堪認有裁判上一罪關係，是附表一之十八張支票，本院自得合併審理
    ，附此敘明。被告戊○○與楊仕堯有犯意之聯絡，及行為之分擔，皆為共同正犯
    。被告戊○○先後多次偽造私文書行使、多次偽造有價證券，犯罪時間相近、手
    段相同，所犯分屬同一罪名，顯係各基於概括之犯意所為，均應依連續犯各論以
    一罪，並均加重其刑。被告所犯上開兩罪，均係為達同一之目的，其間顯具有方
    法結果之關係，應依牽連犯從一重論以連續偽造有價證券罪。原審經審理結果，
    認被告罪證明確，予以論科，固非無見。但查，被告利用黃金清在支票存款開戶
    申請書之申請人簽章欄內，支票存款往來約定書之立約定書人簽章欄內，及業務
    往來申請書暨印鑑卡開戶人簽章欄內，簽立百順公司台中分公司、莊文輝字樣，
    其本意並無冒名簽章意思，此由該大安商業銀行台中分行承辦人張明義證稱：百
    順公司台中分公司負責人莊文輝本人並未到場，但有授權書（指被告戊○○偽造
    全權委託黃金清之授權書），當時黃金清有到場，申請人本人未到，以授權書方
    式應可辦理開戶等語自明，即就被告戊○○而言，其於開戶當時既未在場，此亦
    非其本件犯意所得預見之事，是此部分尚無成立偽造署押罪可言，原判決誤將各
    該署押認係被告戊○○利用黃金清所偽造，並宣告沒收，顯有違誤。又該大安商
    業銀行台中分行甲存帳戶之發票人印鑑，嗣因遺失，乃由楊仕堯、黃金清二人於
    八十二年三月一日向該銀行申請變更，此經其等一致供承屬實，其等於百順公司
    台中分公司及莊文輝印章使用權限受限制情形，既屬不知，已如前述，亦無證據
    證明該變更印鑑係被告授意所為，此部分自無成立偽造文書罪可言（此部分亦未
    經公訴人起訴），原審認此申請變更印鑑行為，亦犯有偽造文書罪，並將各該印
    鑑掛失通知申請書、印鑑卡開戶人簽章欄內百順公司台中分公司署押認係偽造而
    為沒收諭知，亦有違誤。再者，原判決認被告有偽造六十五張支票之犯行，惟依
    上所述，僅有附表一之十八張支票係遭被告偽造加以使用，原判決上開認定，顯
    有未洽。被告提起上訴，否認上開犯行，尚難採取，檢察官上訴意旨指稱原判決
    認定被告於八十二年一月底至二月初某日，自擬授權書草稿，令龍運珍謄繕，與
    證據雖有不符，但檢察官上訴認被告與楊仕堯，應係共同正犯等情，為有理由，
    原判決既有上開可議，即屬無可維持，應由本院就此部分撤銷改判。爰審酌被告
    素行，犯罪動機、手段、事後狡飾犯行，毫無悔意及其行為所生危害等一切情狀
    ，量處如主文第二項所示之刑。至附表一所示十八張支票，其中偽造以百順公司
    台中分公司、莊文輝名義為共同發票人部分，屬偽造有價證券，該部分與整張支
    票無從分離，自應依刑法第二百零五條規定，將整張支票均宣告沒收（參照臺灣
    高等法院九十年法律座談會彙編第二七二頁研討結論），附表三編號一偽造之百
    順旅行社股份有限公司印章、編號二所示該偽造之印文，均應依同法第二百十九
    條規定，諭知沒收。
三、原審及本院前審（原審判決附表有六十五張，本院歷審之附表則有六十六張），
    就超過附表一之附表二所示支票（含起訴書所載九張支票），亦論處被告有連續
    偽造有價證券犯行，固非無見，但查，依原審及本院上訴審、更五審所調取上開
    支票往來明細所示，可見附表二支票，其簽發時或係未完整，或係未指名抬頭，
    或係未記載禁止背書轉讓，且附表二部分之支票係使用於楊世堯經營中古車生意
    往來之用，業經楊世堯於本院審理時供述明確，並經證人乙○○證述屬實（見本
    院卷第一二六至一三一頁），附表二之支票，既與百順公司之業務無關，此應係
    同案被告楊仕堯超越被告經營百順公司業務以外之意思所為，難令被告戊○○就
    此等部分，亦應負偽造有價證券之罪責，惟因起訴書所載之九張，公訴人認與上
    開有罪部分，有裁判上一罪關係，本院爰不另為被告無罪之諭知，均附此載明。
四、據上論斷，應依刑事訴訟法第三百六十九條第一項前段、第三百六十四條、第二
    百九十九條第一項前段，刑法第二十八條、第五十六條、第二百零一條第一項、
    第二百十六條、第二百十條、第五十五條、第二百零五條、第二百十九條、罰金
    罰鍰提高標準條例第一條前段，判決如主文。
本案經檢察官丙○○到庭執行職務。
中      華      民      國　    九十三     年    十一     月    三十　　日
                                臺灣高等法院臺中分院刑事第六庭
                                      審判長法　官　李  文  雄
                                      　　　法  官　邱　顯　祥
                                      　　　法　官　劉　連　星
右正本證明與原本無異。
如不服本判決應於收受送達後十日內向本院提出上訴書狀，其未敘述上訴之理由者並
得於提起上訴後十日內向本院補提理由書（均須按他造當事人之人數附繕本）。
　　　　　　　　　　　　　　　　　　　　　　書記官  李  妍  嬅
中      華      民      國　    九十三     年    十一     月    三十　　日
刑法第二百零一條：
意圖供行使之用，而偽造、變造公債票，公司股票或其他有價證券者，處三年以上十
年以下有期徒刑，得併三千元以下罰金。
行使偽造、變造之公債票、公司股票或其他有價證券或意圖供行使之用收集或交付於
人者，處一年以上七年以下有期徒刑，得併科三千元以下罰金。
                                                                        Ｒ
附表一（百順公司業務往來之支票）：
┌──┬────┬────┬────┬────┬───────┬────┐
│編號│支票號碼│發票日期│兌領日期│金　  額│  指名受款人  │備　　註│
├──┼────┼────┼────┼────┼───────┼────┤
│1.  │00000000│82.03.11│82.03.11│ 30,000.│王冠旅行社公司│禁止背書│
├──┼────┼────┼────┼────┼───────┼────┤
│2.  │00000000│82.02.18│82.02.22│ 73,500.│北航旅行社公司│禁止背書│
├──┼────┼────┼────┼────┼───────┼────┤
│3.  │00000000│82.04.03│82.04.03│ 45,000.│聯華旅行社公司│禁止背書│
│    │        │        │        │        │台中分公司    │        │
├──┼────┼────┼────┼────┼───────┼────┤
│4.  │00000000│82.02.18│82.02.27│ 27,000.│喜美旅行社公司│禁止背書│
├──┼────┼────┼────┼────┼───────┼────┤
│5.  │00000000│82.02.28│82.03.01│ 26,456.│得利旅行社公司│禁止背書│
├──┼────┼────┼────┼────┼───────┼────┤
│6.  │00000000│82.03.15│82.03.15│ 10,800.│得利旅行社公司│禁止背書│
├──┼────┼────┼────┼────┼───────┼────┤
│7.  │00000000│82.03.15│82.03.15│ 31,960.│得利旅行社公司│禁止背書│
├──┼────┼────┼────┼────┼───────┼────┤
│8.  │00000000│82.03.15│82.03.16│ 45,400.│得利旅行社公司│禁止背書│
├──┼────┼────┼────┼────┼───────┼────┤
│9.  │00000000│82.03.20│82.03.23│ 11,800.│北航旅行社公司│禁止背書│
├──┼────┼────┼────┼────┼───────┼────┤
│10.  │00000000│82.03.17│82.03.17│ 43,300.│得利旅行社公司│禁止背書│
├──┼────┼────┼────┼────┼───────┼────┤
│11.  │00000000│82.03.20│82.03.23│ 31,700.│北航旅行社公司│禁止背書│
├──┼────┼────┼────┼────┼───────┼────┤
│12.  │00000000│82.03.31│82.04.01│ 20,700.│得利旅行社公司│禁止背書│
├──┼────┼────┼────┼────┼───────┼────┤
│13.  │00000000│82.03.31│82.03.31│ 19,600.│五洲旅遊      │禁止背書│
├──┼────┼────┼────┼────┼───────┼────┤
│14.  │00000000│82.03.19│82.03.23│ 29,000.│皇嘉旅行社公司│禁止背書│
├──┼────┼────┼────┼────┼───────┼────┤
│15.  │00000000│82.03.31│82.04.01│ 13,500.│世邦旅行社公司│禁止背書│
├──┼────┼────┼────┼────┼───────┼────┤
│16.  │00000000│82.03.31│82.04.01│ 15,800.│世邦旅行社公司│禁止背書│
├──┼────┼────┼────┼────┼───────┼────┤
│17.  │00000000│82.04.11│82.04.21│101,500.│皇嘉旅行社公司│禁止背書│
├──┼────┼────┼────┼────┼───────┼────┤
│18.  │00000000│82.04.30│82.04.30│ 48,000.│北航旅行社公司│禁止背書│
├──┴────┴────┴────┴────┴───────┴────┤
│總計                                625,016元。                       │
└───────────────────────────────────┘
附表二：
┌──┬────┬────┬────┬─────┬────────────┐
│編號│支票號碼│發票日期│兌現日期│ 金  　額 │備  註(背面簽章名義人等)│
├──┼────┼────┼────┼─────┼────────────┤
│1.  │00000000│        │        │          │均不詳                  │
├──┼────┼────┼────┼─────┼────────────┤
│2.  │00000000│82.03.31│82.03.31│120,000.  │大西洋商務聯誼社        │
│    │        │        │        │          │儷橋實業（股）公司      │
├──┼────┼────┼────┼─────┼────────────┤
│3.  │00000000│82.04.31│82.04.30│160,000.  │大西洋商務聯誼社        │
├──┼────┼────┼────┼─────┼────────────┤
│4.  │00000000│82.02.25│82.02.25│ 24,000.  │朱進喜朱文增朱錦標      │
├──┼────┼────┼────┼─────┼────────────┤
│5.  │00000000│82.03.16│82.03.16│ 43,550.  │同  右                  │
├──┼────┼────┼────┼─────┼────────────┤
│6.  │00000000│82.04.31│82.04.30│ 87,100.  │同  右                  │
├──┼────┼────┼────┼─────┼────────────┤
│7.  │00000000│82.03.15│82.03.15│ 87,100.  │遭退票，未兌現          │
├──┼────┼────┼────┼─────┼────────────┤
│8.  │00000000│        │        │ 87,100.  │同  右                  │
├──┼────┼────┼────┼─────┼────────────┤
│9.  │00000000│        │        │ 87,100.  │同  右                  │
├──┼────┼────┼────┼─────┼────────────┤
│10.  │00000000│        │        │ 87,100.  │同  右                  │
├──┼────┼────┼────┼─────┼────────────┤
│11.  │00000000│        │        │          │均不詳                  │
├──┼────┼────┼────┼─────┼────────────┤
│12.  │00000000│82.02.28│82.03.01│500,000.  │轉帳支取                │
├──┼────┼────┼────┼─────┼────────────┤
│13.  │00000000│82.03.08│82.03.08│ 21,800   │                        │
├──┼────┼────┼────┼─────┼────────────┤
│14.  │00000000│        │82.03.01│ 11,900   │轉帳支取                │
├──┼────┼────┼────┼─────┼────────────┤
│15.  │00000000│82.03.30│82.03.30│ 36,000.  │韋純仁，有禁止背書。    │
├──┼────┼────┼────┼─────┼────────────┤
│16.  │00000000│82.03.20│82.03.20│  7,500.  │禛美有限公司，禁止背書。│
├──┼────┼────┼────┼─────┼────────────┤
│17.  │00000000│82.03.05│82.03.05│ 50,000.  │                        │
├──┼────┼────┼────┼─────┼────────────┤
│18.  │00000000│82.04.01│82.04.01│188,000.  │大西洋商務聯誼社禁止背書│
├──┼────┼────┼────┼─────┼────────────┤
│19.  │00000000│82.03.15│82.03.15│200,000.  │                        │
├──┼────┼────┼────┼─────┼────────────┤
│20.  │00000000│        │82.03.31│300,000.│                        │
├──┼────┼────┼────┼─────┼────────────┤
│  │00000000│82.03.20│82.03.20│ 12,000.  │黃金清陳侯秋放劉置惠    │
├──┼────┼────┼────┼─────┼────────────┤
│  │00000000│82.04.10│82.04.10│ 21,776.  │同  右                  │
├──┼────┼────┼────┼─────┼────────────┤
│  │00000000│82.05.25│82.05.25│ 43,550.  │同  右                  │
├──┼────┼────┼────┼─────┼────────────┤
│  │00000000│82.07.25│82.07.26│ 43,550.  │同  右                  │
├──┼────┼────┼────┼─────┼────────────┤
│  │00000000│        │        │          │均不詳。                │
├──┼────┼────┼────┼─────┼────────────┤
│  │00000000│        │        │          │均不詳。                │
├──┼────┼────┼────┼─────┼────────────┤
│  │00000000│        │        │          │均不詳。                │
├──┼────┼────┼────┼─────┼────────────┤
│  │00000000│82.03.20│82.04.23│ 29,400.  │指名謝志定，惟遭退票。  │
├──┼────┼────┼────┼─────┼────────────┤
│  │00000000│82.04.02│82.04.02│500,000.  │弘裕藝術陶瓷（股）公司  │
├──┼────┼────┼────┼─────┼────────────┤
│  │00000000│82.04.05│82.04.07│500,000.  │楊桂○                  │
├──┼────┼────┼────┼─────┼────────────┤
│  │00000000│82.03.26│82.03.26│110,000.  │林素蘭，現金支取        │
├──┼────┼────┼────┼─────┼────────────┤
│  │00000000│82.04.03│82.04.03│100,000.  │楊正新，現金支取        │
├──┼────┼────┼────┼─────┼────────────┤
│  │00000000│82.04.10│82.04.10│170,000.  │乙○○      │
├──┼────┼────┼────┼─────┼────────────┤
│  │00000000│82.04.08│82.04.15│ 60,000.  │轉帳支取                │
├──┼────┼────┼────┼─────┼────────────┤
│  │00000000│82.04.16│82.04.16│150,000.  │                        │
├──┼────┼────┼────┼─────┼────────────┤
│  │00000000│        │        │          │均不詳。                │
├──┼────┼────┼────┼─────┼────────────┤
│  │00000000│        │        │600,000.  │未兌現                  │
├──┼────┼────┼────┼─────┼────────────┤
│  │00000000│        │        │          │均不詳。                │
├──┼────┼────┼────┼─────┼────────────┤
│  │00000000│82.04.16│82.04.16│200,000.  │乙○○                  │
├──┼────┼────┼────┼─────┼────────────┤
│  │00000000│82.04.16│82.04.26│200,000.  │                        │
├──┼────┼────┼────┼─────┼────────────┤
│  │00000000│        │        │          │均不詳。                │
├──┼────┼────┼────┼─────┼────────────┤
│  │00000000│82.04.19│82.04.20│300,000.  │楊仕堯江寶華            │
├──┼────┼────┼────┼─────┼────────────┤
│  │00000000│        │        │500,000.  │未兌現                  │
├──┼────┼────┼────┼─────┼────────────┤
│  │00000000│        │        │660,000.  │同  右                  │
├──┼────┼────┼────┼─────┼────────────┤
│  │00000000│82.04.30│82.04.30│120,000.  │乙○○                  │
├──┼────┼────┼────┼─────┼────────────┤
│  │00000000│        │82.04.14│125,000.  │林素蘭，現金支取        │
├──┼────┼────┼────┼─────┼────────────┤
│  │00000000│82.04.25│82.05.08│300,000.  │                        │
├──┼────┼────┼────┼─────┼────────────┤
│  │00000000│82.05.01│82.05.01│275,000.  │委託合庫代收            │
├──┼────┼────┼────┼─────┼────────────┤
│  │00000000│82.05.06│82.05.06│307,000.  │乙○○蔡泉              │
├──┼────┼────┼────┼─────┼────────────┤
│  │00000000│        │        │          │均不詳。                │
├──┼────┼────┼────┼─────┼────────────┤
│  │00000000│82.05.03│82.05.03│1,000,000.│楊仕堯                  │
├──┼────┼────┼────┼─────┼────────────┤
│  │00000000│82.05.14│82.05.14│300,000.  │                        │
├──┼────┼────┼────┼─────┼────────────┤
│  │00000000│82.05.07│82.05.07│350,000.  │乙○○蔡泉              │
├──┼────┼────┼────┼─────┼────────────┤
│  │00000000│        │        │145,000.  │未兌現。                │
├──┼────┼────┼────┼─────┼────────────┤
│  │00000000│82.05.21│82.05.22│220,000.  │楊仕堯黃金清莊文輝乙○○│
│    │        │        │        │          │蔡泉                    │
├──┼────┼────┼────┼─────┼────────────┤
│  │00000000│        │        │520,000.  │未兌現。                │
├──┼────┼────┼────┼─────┼────────────┤
│  │00000000│82.04.31│82.04.30│500,000.  │乙○○                  │
└──┴────┴────┴────┴─────┴────────────┘
附表三：
┌──┬───────────────┬────┬───────────┐
│編號│  物 　 　品　 　 名　　  稱  │ 數  量 │ 備  　　 　       註 │
├──┼───────────────┼────┼───────────┤
│ 一 │偽造百順旅行社股份有限公司印章│ 一  顆 │雖未扣案，但不能證明已│
│    │                              │        │滅失，應宣告沒收。    │
├──┼───────────────┼────┼───────────┤
│ 二 │全權委託黃金清之、２、１授權│ 一  枚 │依刑法第二百十九條規定│
│    │書上偽造百順旅行社股份有限公司│        │，宣告沒收。          │
│    │印文                          │        │                      │
└──┴───────────────┴────┴───────────┘
                                                                      Ｒ
